---
title: "Atividade 2 - Séries Temporais I"
author: 
  - Joelmir Junior^[joelmirjunior6@gmail.com]
  - Glaucio Jorge^[glauciojorge@uol.com.br]
  - Diego Brenner^[dbrennerdosreis@gmail.com]
date: "`r format(Sys.time(), '%B %Y')`" #mes e ano automat
geometry: margin=2cm
output: bookdown::pdf_document2
header-includes:
   - \usepackage[brazil]{babel} #português
   - \usepackage{float} #local das tabelas
toc: true #sumário
number_sections: true #numeração
editor_options:
  chunk_output_type: console #para visualizar os resultados no console
#bibliography: ["ref.bib"] #arquivo com as referencias
#bibliographystyle: "plain" #estilo das referencias
link-citations: true #para aparecer o link na ref e acessar o site com 1 click
---

```{r setup, include=FALSE}
{
  library(tinytex)
  library(seastests)
  library(tseries)
  library(forecast)
  library(ggplot2)
  library(plotly)
  # library(TTR)
  # library(readxl)
  # library(mvtnorm)
  # library(tidyquant)
  library(dplyr)
  # library(astsa)
  # library(L1pack)
  # library(webr)
  # library(randtests)
  # library(Kendall)
  # library(EnvStats)
  # library(trend)
  # library(seastests)
  library(knitr)
  #library(datasets)
  suppressMessages(library(moments))
  suppressMessages(library(webr))
  suppressMessages(library(randtests))
  suppressMessages(library(Kendall))
  suppressMessages(library(trend))
  suppressMessages(library(tseries))
}

knitr::opts_chunk$set(echo=FALSE,error=F,message=F,warning=F,fig.pos = 'H',fig.align = 'center',fig.width=7.8, fig.height=4.65)
#widht=largura

options(digits=4)
options(OutDec=",")
```

\newpage

<!-- %comentarios e lembretes  -->
<!--  $82,26\%$ #como usar percetagem  
assim que se comenta em rmark clique: Ctrl + Shift + C-->
<!-- Rodapé: teste^[testo] -->
<!-- [^1]:[[Acesse o banco de dados aqui](https://www3.bcb.gov.br/sgspub/localizarseries/localizarSeries.do?method=prepararTelaLocalizarSeries)] tentando fazer a merda do rodapé a 30k anos-->
<!-- tem que revisar as tabelas para ver se estão com as interpretações corretas-->
<!-- Quando quer referenciar graf e tabelas sempre cuidar o label e o nome do chunk, para chunk é preciso estar preenchido "fig.cap=" -->
<!-- echo=TRUE, results='hide' mostra o cod no relatorio e esconde os resultados, para não rodar,eval=F, indica se o código deve ser executado  -->

\newpage
# Análise Inicial da série temporal

Considerando as observações do Federal Reserve Bank of New York - Dados de taxa de câmbio de moeda estrangeira do “Modelo de séries temporais não lineares em finanças empíricas” (Franses e Van Dijk, 2000). As taxas de câmbio são o dólar australiano, a libra esterlina, o dólar canadense, o marco alemão, o florim holandês, a frança francesa, o iene japonês e o franco suíço, todos expressos em unidades da moeda estrangeira por dólar americano.

Os dados são diários de 31 de dezembro de 1979 até 31 de dezembro de 1992 contando com 4.773 observações, onde podemos visualizar na Figura \ref{fig:graf1}.

```{r graf1, include=TRUE, fig.cap="Gráfico da série amostral"}
dados<-read.table("Bank_New_York.txt", header = T)
dadosplot<-ts(dados,start=c(1979,365), frequency=365.25)
autoplot(dadosplot)+labs(y = "Taxa", x = "Tempo (Dias)", title="Gráfico da série: taxas de câmbio de moeda estrangeira de 1979 até 1992")+theme_minimal()
```

Logo na Figura \ref{fig:graf2}, que mostra a função de autocorrelação amostral, podemos observar que existe autocorrelação, contendo um decaimento bem lento que indica uma dependência entre as observações. 

```{r graf2, fig.width = 6, fig.height = 3.7, include=TRUE, fig.cap="Gráfico da Função de autocorrelação amostral"}
ggAcf(dadosplot, lag.max=200,type = c("correlation"))+labs(y = "FAC Amostral",title="")+
  theme_minimal()
```

Na Figura \ref{fig:graf4} é feita uma análise para avaliar se a série apresenta outliers, os quais podem influenciar na modelagem, através de um Boxplot. Neste gráfico, fica evidente que não temos observações fora dos limites, não indicando a possibilidade de outliers. Após análise incial da série, iniciaremos com os testes para avaliar normalidade, tendência determinística e raiz unitária.

```{r graf4, fig.width = 6, fig.height = 3.7, include=TRUE, fig.cap="Gráfico Boxplot da série amostral"}
boxplot(dadosplot)
```

# Aplicação dos Testes

Nesta seção, serão realizados os testes necessários para tomar algumas conclusões sobre a série temporal, principalmente quanto à normalidade e tendências determinísticas ou estocásticas. Para que após isto possamos tomar as melhores decisões para os próximos passos da análise.

## Testes de normalidadade

```{r echo=TRUE}
## Teste de normalidade 

sha1<-shapiro.test(dadosplot) 
jqb1<-jarque.bera.test(dadosplot) 
```

**Teste de Jarque-Bera**, **H0**: Os dados possuem distribuição
normal.

Com p valor igual a `r jqb1$p.value`, ao nível de significância igual a
$\alpha=0.05$, conclui-se que rejeitamos **H0**.

**Teste de Shapiro Wilk**, **H0**: Os dados possuem distribuição
normal.

Com p valor igual a `r sha1$p.value`, ao nível de significância igual a
$\alpha=0.05$, conclui-se que rejeitamos **H0**.


Através destes dados, conclui-se que a série não apresenta normalidade.

## Testes de sazonalidade
```{r}
kw1<-kw((dadosplot), freq=365, diff=T, residuals=F, autoarima = T) #H0: Não Sazonal
fried1<-fried((dadosplot), freq=365, diff=T, residuals=F, autoarima = T) #H0: Não Sazonal
# Série sazonal, aplicado com diferenciação (diff= T)
```

Com a série já diferenciada, testamos a presença de sazonalidade nos dados através dos Testes de sazonalidade de Kruskall-Wallis e Friedman, em que para ambos os testes, consideramos $H_0$ como a série não sendo sazonal. Na Tabela \ref{tab:exercicio13} estão os p-valor obtidos. Para os dois testes o p-valor foi maior que $0,05$, rejeitando a hipótese alternativa ($H_1$) e indicando que a série não possui sazonalidade.

\begin{table}[h]
\centering 
\caption{Testes de Sazonalidade}\label{tab:exercicio13}
\begin{tabular}{l|r|r|r|r}
\hline
Teste & Rotina & $H_0$ & P-valor & Conclusão\\
\hline
Kruskall Wallis & \textit{kw} & Não Sazonal  & `r kw1$Pval` & Não Sazonal\\
\hline
Friedman & \textit{fried} & Não Sazonal & `r fried1$Pval` & Não Sazonal \\
\hline
\end{tabular}
\end{table}


## Teste de tendência deterministica

Para verificarmos a presença de tendência na série, faremos inicialmente uma análise visual, através da Figura \ref{fig:graf7} que nos indica uma tendência polinomial, onde confirmaremos com base nos testes abaixo.
```{r graf7, fig.width = 6, fig.height = 3.7, include=TRUE, fig.cap="Gráfico da tendência na série temporal"}
t<-1:length(dadosplot)
df.dados2<-ts(dados,start=c(1979,365), frequency=365.25)
ggplot(df.dados2, aes(x=t, y=dadosplot)) +
  geom_line() +
  geom_smooth(method = lm,formula=y~x+I(x^2)+I(x^3),se=TRUE)+
  labs(y = "Taxa", x = "Tempo (Dias)")+theme_minimal()
```

```{r include=FALSE}
# Analise de tendência deterministica: 
cox1<-cox.stuart.test(dadosplot,c("two.sided")) 
cs1<-cs.test(dadosplot) 
run1<-runs.test(dadosplot) 
ww1<-trend::ww.test(dadosplot) 
mk1<-trend::mk.test(dadosplot,continuity = TRUE) 
mann1<-MannKendall(dadosplot) 
```

Pela Tabela \ref{tab:exercicio1} abaixo, verificamos que em todos os testes de tendência determinística aplicados, os p-valores são inferiores ao alpha ($\alpha = 5\%$). Portanto, rejeita-se a hipótese nula ($H_0$), **considerando como $H_0$: Sem Tendência Determinística (STD) e $H_1$: Possui Tendência Determinística (TD)**. 

Sendo assim, conclui-se pelos testes realizados que a série apresenta tendência determinística. 

\begin{table}[h]
\centering 
\caption{Testes de Tendência Determinística}\label{tab:exercicio1}
\begin{tabular}{l|r|r|r|r|r}
\hline
Teste & Rotina & $H_0$ & $H_1$ & P-valor & Conclusão\\
\hline
Cox-Stuart & \textit{cox.stuart} & STD & TD & $1 \times e{-6}$ & TD\\
\hline
Wald-Wolfowitz & \textit{runs.test} & STD & TD &  $<2 \times e^{-16}$ & TD\\
\hline
Wald-Wolfowitz & \textit{ww.test} & STD & TD & $<2 \times e^{-16}$ & TD\\
\hline
Mann-Kendall & \textit{mk.test} & STD & TD & $<2 \times e^{-16}$ & TD\\
\hline
Mann-Kendall & \textit{MannKendall} & STD & TD & $<2 \times e^{-16}$ & TD\\
\hline
\end{tabular}
\end{table}

## Teste de tendência estocástica

```{r}
# Teste para raiz unitaria:## 

adf1<-adf.test(dadosplot,alternative = c("stationary"))
pp1<-pp.test(dadosplot,alternative = c("stationary"))
kp1<-kpss.test(dadosplot, null = c("Level"))
kpt1<-kpss.test(dadosplot, null = c("Trend"))

# p > a NÃO REJEITA H0
# Tem raiz unitaria em todos
#e tem tendencia deterministica no ultimo teste
```

A partir da Tabela \ref{tab:exercicio12}, considere RU como sendo a hipótese de existir raiz unitária e Estacionária como a hipótese de ter estacionariedade. Para o teste Aumentado de Dickey-Fuller (ADF) e teste de Phillips-Perron (PP), observa-se p-valor maior que $0,05$, logo, não rejeitamos a hipótese nula ($H_0$), demostrando Raiz unitária. Agora, segundo os testes de Kwiatkowski-Phillips-Schmidt-Shin (KPSS), sendo o primeiro referente a tendência estocástica, a série apresentou raiz unitária, com p-valor sendo menor que $0,01$, rejeitando a hipótese nula ($H_0$). Já no segundo, referente  a tendência deterministica, temos que a série apresenta tendência deterministica, com p-valor menor que $0,01$, rejeitando $H_0$.   

\begin{table}[h]
\centering 
\caption{Testes de Tendência Estocástica - Raiz Unitária}\label{tab:exercicio12}
\begin{tabular}{l|r|r|r|r|r}
\hline
Teste & Rotina & $H_0$ & $H_1$ & P-valor & Conclusão\\
\hline
ADF & \textit{adf.test} & RU & Estacionária & `r adf1$p.value` & RU\\
\hline
PP & \textit{pp.test} & RU & Estacionária & `r pp1$p.value` & RU \\
\hline
KPSS & \textit{kpss.test} & Estacionária & RU & `r kp1$p.value` & RU\\
\hline
KPSS & \textit{kpss.test} & Estacionária & TD & `r kpt1$p.value` & TD\\
\hline
\end{tabular}
\end{table}

Com os resultados dos testes das Tabelas \ref{tab:exercicio1} e \ref{tab:exercicio12}, podemos verificar que a série apresenta as duas tendências, determinística e estocástica. Na sequência é realizado o método de diferenciação na série em estudo.

# Retirando a tendência da série

Para eliminarmos a tendência da série foi necessário realizar apenas uma diferenciação. Abaixo temos os gráficos da série temporal diferenciada e de sua função de autocorrelação, respectivamente.

```{r graf 5, fig.width = 6, fig.height = 3.7,  include=TRUE, fig.cap="Gráfico da série sem tendência"}
dados.diff<-diff(dadosplot,differences = 1)
autoplot(dados.diff)+labs(y = "Taxa", x = "Tempo (Dias)")+theme_minimal()
```

```{r graf 6, fig.width = 6, fig.height = 3.7, include=TRUE, fig.cap="Gráfico da Função de autocorrelação da série diferenciada"}
ggAcf(dados.diff, lag.max=2000,type = c("correlation"))+labs(y = "FAC Amostral",title="")+
 theme_minimal() 
```


## Testes de tendência na série diferenciada.

Realizamos novamente os testes, tanto os de Tendência determinística quanto os de Raiz unitária, para verificar se a série ainda possui tendências.

```{r}
# Analise de tendencia deterministica ajustado:###
cox3<-cox.stuart.test(dados.diff,c("two.sided"))

run3<-runs.test(dados.diff)
ww3<-trend::ww.test(dados.diff) #rej h0
mk3<-trend::mk.test(dados.diff,continuity = TRUE)
mann3<-MannKendall(dados.diff)
#p>a n rejeitamos h0
```

Pela Tabela \ref{tab:exercicio13}, observa-se que para a maioria dos testes, p-valor > alpha, logo, não rejeitamos $H_0$, concluido que a série está sem tendência deterministica. Também verificamos que para o teste de Wald-Wolfowitz com a rotina \textit{ww.test}, rejeita $H_0$ e aceita-se a hipotese de tendência deterministica. E através da Tabela \ref{tab:exercicio14}, constata-se que para a maior parte dos testes, a série está estacionária. 

\begin{table}[h]
\centering 
\caption{Testes de Tendência Determinística para a série diferenciada}\label{tab:exercicio13}
\begin{tabular}{l|r|r|r|r|r}
\hline
Teste & Rotina & $H_0$ & $H_1$ & P-valor & Conclusão\\
\hline
Cox-Stuart & \textit{cox.stuart} & STD & TD & `r cox3$p.value` & STD\\
\hline
Wald-Wolfowitz & \textit{runs.test} & STD & TD &  $0.1766$ & STD\\
\hline
Wald-Wolfowitz & \textit{ww.test} & STD & TD & $0.0002446$ & TD\\
\hline
Mann-Kendall & \textit{mk.test} & STD & TD & `r mk3$p.value` & STD\\
\hline
Mann-Kendall & \textit{MannKendall} & STD & TD & $0.16961$ & STD\\
\hline
\end{tabular}
\end{table}

```{r }
# Teste para raiz unitária ajustado: ####
adf3<-adf.test(dados.diff,alternative = c("stationary"))
pp3<-pp.test(dados.diff,alternative = c("stationary"))
kp3<-kpss.test(dados.diff, null = c("Level")) #p>a
kpt3<-kpss.test(dados.diff, null = c("Trend"))

#a>p rej h0
```

\begin{table}[h]
\centering 
\caption{Testes de Tendência Estocástica - Raiz Unitária para a série diferenciada}\label{tab:exercicio14}
\begin{tabular}{l|r|r|r|r|r}
\hline
Teste & Rotina & $H_0$ & $H_1$ & P-valor & Conclusão\\
\hline
ADF & \textit{adf.test} & RU & Estacionária & `r adf3$p.value` & Estacionária\\
\hline
PP & \textit{pp.test} & RU & Estacionária & `r pp3$p.value` & Estacionária \\
\hline
KPSS & \textit{kpss.test} & Estacionária & RU & `r kp3$p.value` & Estacionária\\
\hline
KPSS & \textit{kpss.test} & Estacionária & TD & `r kpt3$p.value` & TD\\
\hline
\end{tabular}
\end{table}

Com os resultados dos testes das Tabelas \ref{tab:exercicio13} e \ref{tab:exercicio14}, pode-se concluir que a série está sem tendência.

# Ajuste do modelo

```{r include=FALSE}
dadosplot<-ts(dados,start=c(1979,01), frequency=365)
mod1 <- HoltWinters(dadosplot,seasonal="additive")
mod2 <- HoltWinters(dadosplot,seasonal="multiplicative")
save(mod1,file="mod1")
save(mod2,file="mod2")
load("mod1")
load("mod2")

mod1.for<-forecast(mod1,h = 365)
mod2.for<-forecast(mod2,h = 365)
```


```{r eval=FALSE, Eval=T, include=FALSE}
tr<- ts(dadosplot[1:3341],start = c(1979,01), frequency = 365) 
te<- ts(dadosplot[3342:4773],start = c(1988,365), frequency = 365)
mod1 <- HoltWinters(tr,seasonal="additive")
mod2 <- HoltWinters(tr,seasonal="multiplicative")
save(mod1,file="mod1_tr")
save(mod2,file="mod2_tr")
load("mod1_tr")
load("mod2_tr")

mod1.for<-forecast(mod1,h = 365)
mod2.for<-forecast(mod2,h = 365)

ac.mod1.for<-accuracy(mod1.for)
ac.mod2.for<-accuracy(mod2.for)

ac.mod.for<-rbind(ac.mod1.for,ac.mod2.for)
rownames(ac.mod.for)<-c("Modelo 1","Modelo 2")
mypdf1::pdf1_tbl(ac.mod.for)
```

Agora, na Tabela \ref{tab:exercicio14}, é apresentado as medidas de acúracia de cada modelo, realizadas sobre a série de treino. Nota-se que o modelo 1 apresentou menores erros de previsão, portanto com essas análises, podemos perceber que o modelo 1 teve melhor ajuste.

```{r tab4, eval=FALSE, Eval=T, include=FALSE}
mypdf1::pdf1_tbl(ac.mod.for,"Medidas de acurácia")
```

\begin{table}[h]
\centering 
\caption{Medidas de acurácia}\label{tab:exercicio14}
\begin{tabular}{l|r|r|r|r|r|r|r}
\hline
Modelo & ME & RMSE & MAE & MPE & MAPE & MASE & ACF1\\
\hline
Modelo 1 & $-1 \times e^{-4}$ & 0,0043  & 0,0031 & -0,0049 & 0,2418 & 0,0476 & 0,2153\\
\hline
Modelo 2 & $-1 \times e^{-4}$ & 0,0044  & 0,0032 & -0,0053 & 0,2465 & 0,0486 & 0,2306 \\
\hline
\end{tabular}
\end{table}

# Previsão
Após examinar a estacionariedade, a tendência determinística, asazonalidade, ajustar e selecionar o modelo da série temporal com base no erro de previsão e concluir pela aceitação do modelo Holt-Winters Aditivo, o objetivo final é fazer previsões para gerar resultados que extrapolem o limite temporal da série de dados. Assim, com base na estatística MAPE = 0,2417 do modelo Holt-Winters Aditivo que indica um erro de previsão de apenas 24,17%, considera-se que o modelo selecionado apresenta boa performace preditiv ao nível de significância de 5%.

```{r graf 7, fig.width = 6, fig.height = 3.7, include=TRUE, fig.cap="Gráfico modelo Holt-Winters aditivo"}
autoplot(mod1.for)
```




