---
title: "Trabalho 2 - Séries Temporais"
author: 
  - Caroline Cogo Carneosso^[carolcogo808@gmail.com]
  - João Inácio Scrimini^[joao.inacio.scrimini@gmail.com]
  - Renata F. Stone^[renastan@gmail.com]
date: "`r format(Sys.time(), '%B %Y')`" #mes e ano automat
geometry: margin=2cm
output: bookdown::pdf_document2
header-includes:
   - \usepackage[brazil]{babel} #português
   - \usepackage{natbib} #referencias
   - \usepackage{float} #local das tabelas
toc: true #sumário
number_sections: true #numeração
editor_options:
  chunk_output_type: console #para visualizar os resultados no console
bibliography: ["ref.bib"] #arquivo com as referencias
bibliographystyle: "plain" #estilo das referencias
link-citations: true #para aparecer o link na ref e acessar o site com 1 click
---

```{r setup, include=FALSE}
library(tseries)
library(forecast)
library(ggplot2)
library(plotly)
library(magrittr) 
library(ggseas) 
library(lmtest)
library(ggpubr)
library(fma)
#library(tsdl)
library(TTR)
library(readxl)
library(tidyquant)
library(dplyr)
library(astsa)
library(L1pack)
library(webr)
library(randtests)
library(Kendall)
#library(FitAR)
library(trend)
library(seastests)
library(knitr)
suppressMessages(library(moments))

knitr::opts_chunk$set(echo=FALSE,error=F,message=F,warning=F,fig.pos = 'H',fig.align = 'center',fig.width=7.8, fig.height=4.85)
options(digits=4)
options(OutDec=",")

```


```{r inicial}
# Modelo Inicial ####
dados1<-read.table("serie_1.txt")
dados2<-ts(dados1)
```
\newpage

<!-- %comentarios e lembretes  -->
<!--  $82,26\%$ #como usar percetagem  
assim que se comenta em rmark clique: Ctrl + Shift + C-->
<!-- Rodapé: teste^[testo] -->
<!-- [^1]:[[Acesse o banco de dados aqui](https://www3.bcb.gov.br/sgspub/localizarseries/localizarSeries.do?method=prepararTelaLocalizarSeries)] tentando fazer a merda do rodapé a 30k anos-->
<!-- tem que revisar as tabelas para ver se estão com as interpretações corretas-->
<!-- na parte das tabelas podemos colocar como rodape, o significado das siglas tipo: STNS= serie temp não sazonal -->
<!-- tem que revisar as hipoteses para os TESTE DE KRUSKALWALLIS E DO QS -->
<!-- Quando quer referenciar graf e tabelas sempre cuidar o label e o nome do chunk, para chunk é preciso estar preenchido "fig.cap=" -->


\newpage
\section{Análise da Série Temporal}

Nesta seção será discutida todas as análise necessárias para avaliar as propriedades da série temporal simulada com 500 obsevações. Todas as análises foram elaboradas em ambiente $R$.

\subsection{Análise Descritiva}

```{r graf1, fig.cap= "Gráfico da Série Temporal simulada."}
plot(dados2)
```

Na Figura \@ref(fig:graf1) é apresentada a série em estudo. É possível notar que existem três picos, entretanto eles não indicam uma sazonalidade, provavelmente, são consequência da presença de outliers na série. Além disso, ela oscila de forma a não indicar ser crescente ou decrescente.


Como visto, anteriormente, a série pode apresentar outliers, por isso na Figura \@ref(fig:graf2) é apresentado um Boxplot da série em estudo. É possível notar que existem cinco possíveis outliers, quatro deles estão localizados acima do limite superior indicado no gráfico, dois deles próximo de 5, um entre 5 e 10, o mais distante está acima de 10, e na parte inferior um bem próximo de -10.

```{r graf2, fig.cap= "Gráfico Boxplot da Série Temporal simulada."}
boxplot(dados2)
```


Na Tabela \@ref(tdescr) está disponível a análise descritiva dos dados, nota-se que o menor valor obtida foi de $-9,2627$ e a maior de $10,2339$. Destaca-se, também, que o valor médio dela é $-1,3662$. Note que por mais que a média seja um valor baixo, o valor máximo é muito superior, provavelmente, esse valor é um dos outliers.


\begin{table}[h]
		\caption{Análise descritiva da série em estudo.}\label{tdescr}
		\begin{center}
			\begin{tabular}{rr}
				\hline
				\hline
				Mínimo & -9,2627\\
				
				1º Quantil & -2,7041\\
				
				Mediana & -1,6959\\
				
				Média & -1,3662\\
				
				3º Quantil & -0,1392\\
				
				Máximo & 10,2339\\
				
				\hline
			\end{tabular}
		\end{center}
	\end{table}


\subsection{Retirada de outliers}

Nessa seção será realizado um teste para indicar, quantos outliers, realmente, estão presentes na série. Na sequência será realizada a retirada dessas observações da série em estudo.

```{r outli, include=FALSE}
library(EnvStats)
test <- rosnerTest(dados2, k=5) #k= números de possiveis outliers
test$all.stats
#Tres observações influentes 398 428 120
dados3<-dados2[-c(398,428,120),]
dados<-ts(dados3)
```

Foi identificado pelo teste de Rosner, apresentado na tabela \ref{tab:outli}, que as observações $120$, $398$ e $428$ eram influentes, assim, precisavam ser retiradas do banco de dados. Portanto, na Figura \@ref(fig:graf3) é apresentada novamente a série temporal simulada, mas agora sem as observações influentes indicadas. Agora a série já indica um possível crescimento, entretanto segue com muita oscilação. Sem as observações foi desfeita a impressão de três picos como indicado antes, provavelmente, eles eram consequências dos três outliers presentes na série.

\begin{table}[h]
\centering 
\caption{Teste de Rosner para outliers}\label{tab:outli}
\begin{tabular}{l|r|r|r|r|r}
\hline
$i$ & Valor & Obs.Num & R.$i+1$ & Lambda.$i+1$ & Outlier\\
\hline
$1$ & $10,233903$ & $398$ & $6,061071$ & $3,863127$ & TRUE\\
\hline
$2$ & $7,559611$ & $428$ & $4,853659$ & $3,862597$ & TRUE\\
\hline
$3$ & $-9,262744$ & $120$ & $4,360793$ & $3,862066$ & TRUE\\
\hline
$4$ & $4,155997$ & $429$ & $3,137311$ & $3,861533$ & FALSE\\
\hline
$5$ & $3,816567$ & $499$ & $2,978463$ & $3,861000$ & FALSE\\
\hline
\end{tabular}
\end{table}


```{r graf3, fig.cap= "Gráfico da Série Temporal simulada após retirados os outliers."}
plot(dados)
```

Agora, considerando a Figura \@ref(fig:graf4) (FAC), pode-se ver que existe autocorrelação, entretanto não existe autocorrelação constante, contendo um grande pico e significância no lag 1, diminuindo nos seguintes, e voltando a ser significativo em partes, aproximadamente, entre os lags 100 até 200. O decaimento da função de autocorrelação ocorre de forma lenta, indicando a dependência entre as observações. A partir do lag 370 até o 500, aproximadamente, a série é significativa, sem autocorrelação. Agora, considerando a Figura \@ref(fig:graf5) (FACP) nota-se que somente o primeiro lag é significativo, ao decorrer dos lags temos correlações não significativas, dentro dos limites estabelecidos. Sendo assim, nas próximas subseções serão explorados testes de tendência. 


```{r graf4, fig.cap= "Gráfico da Função de Autocorrelção amostral (FAC amostral).",fig.height=3.5}
ggAcf( dados , lag.max=500 , type = c("correlation"))+labs( y = "FAC Amostral " , title="" )+theme_minimal ( )
```
```{r graf5, fig.cap= "Gráfico da Função de Autocorrelação Parcial amostral (FACP amostral).",fig.height=3.5}
ggAcf( dados ,lag.max=500 , type = c("partial"))+labs( y = "FACP Amostral " , title="" )+theme_minimal ( )
```

\subsection{Testes de Tendência Determinística}

```{r, include=FALSE}
# Analise de tendência deterministic:#
cox1<-cox.stuart.test(dados,c("two.sided"))
cs1<-cs.test(dados)
run1<-runs.test(dados)
ww1<-ww.test(dados)
mk1<-mk.test(dados,continuity = TRUE)
mann1<-MannKendall(dados) #tem que ver como inserir o p valor desse na #tab,manual?
```

Pela Tabela \ref{tab:exemplo1}, em todos os testes de tendência determinística aplicados, os p-valores são inferiores ao alpha ($\alpha = 5\%$). Portanto, rejeita-se a hipótese nula ($H_0$). Sendo assim, pelos testes já realizados a série inicial apresenta tendência deterministica. Considere como $H_0$: Sem Tendência Determinística (STD) e $H_1$: Possui Tendência Determinística (TD).

\begin{table}[h]
\centering 
\caption{Testes de Tendência Determinística}\label{tab:exemplo1}
\begin{tabular}{l|r|r|r|r|r}
\hline
Teste & Rotina & $H_0$ & $H_1$ & P-valor & Conclusão\\
\hline
Cox-Stuart & \textit{cox.stuart} & STD & TD & `r cox1$p.value` & TD\\
\hline
Cox-Stuart & \textit{cs.test} & STD & TD & `r cs1$p.value` & TD\\
\hline
Wald-Wolfowitz & \textit{runs.test} & STD & TD & `r run1$p.value` & TD\\
\hline
Wald-Wolfowitz & \textit{ww.test} & STD & TD & `r ww1$p.value` & TD\\
\hline
Mann-Kendall & \textit{mk.test} & STD & TD & `r mk1$p.value` & TD\\
\hline
Mann-Kendall & \textit{MannKendall} & STD & TD & $<2.22e^{-16}$ & TD\\
\hline
\end{tabular}
\end{table}

\newpage
\subsection{Testes de Tendência Estocástica - Raiz Unitária}

Na Tabela \ref{tab:exemplo2}, no teste Aumentado de Dickey-Fuller (ADF) temos um p-valor de $0,2166$, logo, maior que $0,05$. Assim, no teste de Phillips-Perron (PP), observa-se p-valor menor que $0,05$. Portanto, para o teste ADF não rejeitou a hipótese nula ($H_0$), demostrando Raiz unitária, já para o PP reijeitou $H_0$, demostrando estacionário. Sendo assim, a série, possivelmente, apresenta raiz unitária. Agora, segundo os testes de Kwiatkowski-Phillips-Schmidt-Shin (KPSS), sendo o primeiro referente a tendência estocástica, a série apresentou raiz unitária, com p-valor sendo menor que $0,01$, rejeitando a hipótese nula ($H_0$). Já no segundo, referente  a tendência deterninistica, temos que a série apresenta tendência deterministica, com p-valor menor que $0,01$, rejeitando $H_0$. Considere RU como sendo a hipótese de haver raiz unitária e Estacionária como a hipótese quando se tem tendência estacionária. 

```{r, include=FALSE}
# Teste para raiz unitária: #
adf1<-adf.test(dados,alternative = c("stationary"))
pp1<-pp.test(dados,alternative = c("stationary"))
kp1<-kpss.test(dados, null = c("Level"))
kpt1<-kpss.test(dados, null = c("Trend"))
```

\begin{table}[h]
\centering 
\caption{Testes de Tendência Estocástica - Raiz Unitária}\label{tab:exemplo2}
\begin{tabular}{l|r|r|r|r|r}
\hline
Teste & Rotina & $H_0$ & $H_1$ & P-valor & Conclusão\\
\hline
ADF & \textit{adf.test} & RU & Estacionária & `r adf1$p.value` & RU\\
\hline
PP & \textit{pp.test} & RU & Estacionária & `r pp1$p.value` & Estacionária\\
\hline
KPSS & \textit{kpss.test} & Estacionária & RU & `r kp1$p.value` & RU\\
\hline
KPSS & \textit{kpss.test} & Estacionária & TD & `r kpt1$p.value` & TD\\
\hline
\end{tabular}
\end{table}

Com esses resultados, podemos verificar que a série provavelmente apresenta as duas tendências, determinística e estocástica. Portanto, na sequência é realizado ajustes para eliminação da raiz unitária e consequentemente da tendência determinística. 

\subsection{Ajuste de Tendência}

A partir da identificação da necessidade de ajuste, o mesmo é feito sobre a série inicial e foi realizado pelo método da diferença. Assim, todos os testes foram refeitos, verificando se houve melhora no modelo, tornando-o estacionário:

Segundo o Figura \@ref(fig:graf6), já pode-se ver que o ajuste, possivelmente, transformou a série em estacionária. Como vemos, a série visualmente não está apresentando nenhuma tendência, tendo uma aleatoriedade conforme o tempo.

```{r graf6, fig.cap="Gráfico do ajuste por diferença da série inicial."}
diff.dados1<-diff(dados3, differences = 1) 
diff.dados<-ts(diff.dados1)

plot(diff.dados)
```

Pela Figura \@ref(fig:graf7), vemos que existem poucos lags com alguma significância, e também, já conseguimos ver que a série apresenta uma autocorrelação constante, apresentando no lag 1 alta correlação. Já, analisando a Figura \@ref(fig:graf8), nota-se que nos lags 1, 2, 3, 4 e 5 temos correlações bem significativas, seguindo, no restante por correlações não significativas ou com pouca significância, e autocorrelação constante.

```{r graf7, fig.cap=" Gráfico da Função de Autocorrelção amostral (FAC amostral) da série ajustada.", fig.height= 4}
ggAcf( diff.dados , lag.max=500 , type = c("correlation"))+labs( y = "FAC Amostral " , title="" )+theme_minimal ( )
```
```{r graf8, fig.cap="Gráfico da Função de Autocorrolação Parcial amostral (FACP amostral) da série ajustada.",fig.heigth= 4}
ggAcf( diff.dados ,lag.max=500 , type = c("partial"))+labs( y = "FACP Amostral " , title="" )+theme_minimal ( )
```


```{r,include=F}
# Analise de tendencia deterministica ajustado: ####
cox2<-cox.stuart.test(diff.dados,c("two.sided"))
cs2<-cs.test(diff.dados)
run2<-runs.test(diff.dados)
ww2<-ww.test(diff.dados)
mk2<-mk.test(diff.dados,continuity = TRUE)
mann2<-MannKendall(diff.dados)#tem que ver como inserir o p valor desse na #tab,manual?
```

É possível na Tabela \ref{tab:exemplo3} perceber que os p-valores foram superiores ao alpha ($\alpha = 5\%$) em todos os testes de tendência deterministica aplicados, com exceção dos testes de Wald-Wolfowitz, sendo \textit{runs.test} e \textit{ww.test}. Portanto, não rejeitando a hipótese nula ($H_0$), apresentando serie estácionária, já pelos teste de Wald-Wolfowitz, rejeitando $H_0$, apresentando ainda tendência. Sendo assim, pela maioria dos testes a série ajustada não apresenta tendência determinística.

\begin{table}[h]
\centering 
\caption{Testes de Tendência deterministica do modelo ajustado}\label{tab:exemplo3}
\begin{tabular}{l|r|r|r|r|r}
\hline
Teste & Rotina & $H_0$ & $H_1$ & P-valor & Conclusão\\
\hline
Cox-Stuart & \textit{cox.stuart} & STD & TD & `r cox2$p.value` & STD\\
\hline
Cox-Stuart & \textit{cs.test} & STD & TD & `r cs2$p.value` & STD\\
\hline
Wald-Wolfowitz & \textit{runs.test} & STD & TD & `r run2$p.value` & TD\\
\hline
Wald-Wolfowitz & \textit{ww.test} & STD & TD & `r ww2$p.value` & TD\\
\hline
Mann-Kendall & \textit{mk.test} & STD & TD & `r mk2$p.value` & STD\\
\hline
Mann-Kendall & \textit{MannKendall} & STD & TD & $0.663$ & STD\\
\hline
\end{tabular}
\end{table}

```{r, include=F}
# Teste para raiz unitária ajustado: ####
adf2<-adf.test(diff.dados,alternative = c("stationary"))
pp2<-pp.test(diff.dados,alternative = c("stationary"))
kp2<-kpss.test(diff.dados, null = c("Level"))
kpt2<-kpss.test(diff.dados, null = c("Trend"))
```

Agora visualizando a Tabela \ref{tab:exemplo4}, todos os testes apresentaram tendência estacionária. Rejeitando $H_0$ pelos testes ADF e PP, e não rejeitando $H_0$ pelos testes de KPSS. Com isso, não rejeitando as hipóteses de estacionariedade de cada teste.

\begin{table}[h]
\centering 
\caption{Testes de Raiz unitária para o modelo ajustado}\label{tab:exemplo4}
\begin{tabular}{l|r|r|r|r|r}
\hline
Teste & Rotina & $H_0$ & $H_1$ & P-valor & Conclusão\\
\hline
ADF & \textit{adf.test} & RU & Estacionária & `r adf2$p.value` & Estacionária\\
\hline
PP & \textit{pp.test} & RU & Estacionária & `r pp2$p.value` & Estacionária\\
\hline
KPSS & \textit{kpss.test} & Estacionária & RU & `r kp2$p.value` & Estacionária\\
\hline
KPSS & \textit{kpss.test} & Estacionária & TD & `r kpt2$p.value` & Estacionária\\
\hline
\end{tabular}
\end{table}

Todos os testes aplicados sobre o ajuste feito na série inicial indicaram que o ajuste por diferença, retirando a raiz unitária, demostrou-se eficiente, tornando a série estacionária. Entretanto, apenas um dos testes (Wald-Wolfowitz) apresentou uma possível tendência no ajuste, mas visualmente e pela maioria dos testes, conclui-se que temos uma série estacionária. Portanto, será verificado se a série apresenta sazonalidade.

\subsection{Testes de Sazonalidade}
Considere que para uma série temporal ser sazonal (possuir sazonalidade) é preciso que os fenômenos que ocorrem durante o tempo se repitam em um período idêntico de tempo. Logo, testes pra identificar sazonalidade na série ajustada foram feitos.

Assume-se para $H_0$: Série Temporal Não Sazonal (STNZ) e $H_1$: Série Temporal Sazonal (STS). Todos os testes apresentaram p-valor maiores que $\alpha = 5\%$, como pode ser visto na Tabela \ref{tab:exemplo5}. Portanto, não rejeitando $H_0$, concluindo que a série em estudo não apresenta sazonalidade.

```{r}
# Sazonalidade ####
kw<-kw((diff.dados), freq=12, diff=T, residuals=F, autoarima = T)
fr<-fried((diff.dados), freq=12, diff=T, residuals=F, autoarima = T)
qs<-qs((diff.dados), freq=12, diff=T, residuals=F, autoarima = T)
```

\begin{table}[h]
\centering 
\caption{Testes de sazonalidade do modelo ajustado.}\label{tab:exemplo5}
\begin{tabular}{l|r|r|r|r|r}
\hline
Teste & Rotina & $H_0$ & $H_1$ & P-valor & Conclusão\\
\hline
Kruskal-Wallis & \textit{kw} & STNZ & STS & `r kw$Pval` & STNZ\\
\hline
Friedman & \textit{fried} & STNZ & STS & `r fr$Pval` & STNZ\\
\hline
QS & \textit{qs} & STNZ & STS & `r qs$Pval` & STNZ\\
\hline
\end{tabular}
\end{table}


\subsection{Análise de Previsão}

Para os ajustes de previsão, serão testados 3 modelos de Suavização Exponencial, sendo eles Suavização Exponencial Simples (SES), Suavização Exponencial de Holt Clássico (SEH Clássico) e Suavização Exponencial de Holt Amortecido (SEH Amortecido), sobre a série transformada por diferença, estacionária. Assim, na tabela \ref{tab:exemplo6}, temos as medidas de seleção de modelo para cada um dos 3 modelos ajustados. Podemos ver que o modelo de SES apresentou melhores indices aos demais. Na tabela \ref{tab:exemplo7}, é apresentado as medidas de acúracia de cada modelo, nota-se que o modelo SES apresentou menores erros de previsão aos demais, apenas no teste de MPE que SEH Amortecido apresentou-se melhor. Com essas análises, podemos perceber que o modelo de Suavização Exponencial Simples (SES) teve melhor ajuste de modelo e menores erros de previsão. Portanto utilizaremos o modelo de SES para realizar as previsões.

```{r}
dts<-ts(diff.dados, frequency = 12) #Com banco estacionário

#Modelo SES e holt
mod1<-ses(dts, h=12) 
mod2<-holt(dts, h=12, damped=FALSE)#Cl?ssico
mod3<-holt(dts, h=12, damped=TRUE, phi = NULL)#Amortecido

```

\begin{table}[h]
\centering 
\caption{Medidas dos critérios de seleção de modelo.}\label{tab:exemplo6}
\begin{tabular}{l|r|r|r}
\hline
 & AIC & BIC & AICC \\
\hline
SES & \textbf{`r mod1$model$aic`} & \textbf{`r mod1$model$bic`} & \textbf{`r mod1$model$aicc`}\\
\hline
SEH Clássico & `r mod2$model$aic` & `r mod2$model$bic` & `r mod2$model$aicc`\\
\hline
SEH Amortecido & `r mod3$model$aic` & `r mod3$model$bic` & `r mod3$model$aicc`\\
\hline
\end{tabular}
\end{table}

```{r}
ac.mod1<-accuracy(mod1)
ac.mod2<-accuracy(mod2)
ac.mod3<-accuracy(mod3)
```

\begin{table}[h]
\centering 
\caption{Medidas de acurácia dos modelos}\label{tab:exemplo7}
\begin{tabular}{l|r|r|r|r|r}
\hline
 & RMSE & MAE & MPE & MAPE & MASE \\
\hline
SES & \textbf{`r ac.mod1[2]`} & \textbf{`r ac.mod1[3]`} & `r ac.mod1[4]`& \textbf{`r ac.mod1[5]`} & \textbf{`r ac.mod1[6]`}\\
\hline
SEH Clássico & `r ac.mod2[2]` & `r ac.mod2[3]` & `r ac.mod2[4]`& `r ac.mod2[5]` & `r ac.mod2[6]`\\
\hline
SEH Amortecido & `r ac.mod3[2]` & `r ac.mod3[3]` & \textbf{`r ac.mod3[4]`}& `r ac.mod3[5]` & `r ac.mod3[6]`\\
\hline
\end{tabular}
\end{table}

Na tabela \ref{tab:exemplo8} é apresentado as previsões para os próximos 12 meses utilizando o modelo de Suavização Exponencial Simples (SES), nota-se que a cada mês espera-se um aumento de $0,005770601$, com margem de erro de $1,550443399$ para nível de confiança de $80\%$ e margem de erro de $2,371198399$ para nível de conficança de $95\%$. Com isso, na tabela \ref{tab:exemplo9} é apresentado o ajuste para os dados reais, retirando a diferenciação, e pela figura \ref{fig:graf9} vemos esse ajuste da previsão para a série original, com os limites de $80\%$ e $95\%$.

\begin{table}[h]
\centering 
\caption{Previsão de 12 anos pelo de modelo SES, pela diferença}\label{tab:exemplo8}
\begin{tabular}{l|r|r|r|r|r}
\hline
 & Previsão de pontos & LI 80 & LS 80 & LI 95 & LS 95 \\
\hline
Mês 1 & $0,005770601$ & $-1,544673$ & $1,556214$ & $-2,365428$ & $2,376969$\\
\hline
Mês 2 & $0,005770601$ & $-1,544673$ & $1,556214$ & $-2,365428$ & $2,376969$\\
\hline
Mês 3 & $0,005770601$ & $-1,544673$ & $1,556214$ & $-2,365428$ & $2,376969$\\
\hline
Mês 4 & $0,005770601$ & $-1,544673$ & $1,556214$ & $-2,365428$ & $2,376969$\\
\hline
Mês 5 & $0,005770601$ & $-1,544673$ & $1,556214$ & $-2,365428$ & $2,376969$\\
\hline
Mês 6 & $0,005770601$ & $-1,544673$ & $1,556214$ & $-2,365428$ & $2,376969$\\
\hline
Mês 7 & $0,005770601$ & $-1,544673$ & $1,556214$ & $-2,365428$ & $2,376969$\\
\hline
Mês 8 & $0,005770601$ & $-1,544673$ & $1,556214$ & $-2,365428$ & $2,376969$\\
\hline
Mês 9 & $0,005770601$ & $-1,544673$ & $1,556214$ & $-2,365428$ & $2,376969$\\
\hline
Mês 10 & $0,005770601$ & $-1,544673$ & $1,556214$ & $-2,365428$ & $2,376969$\\
\hline
Mês 11 & $0.005770601$ & $-1,544673$ & $1,556214$ & $-2,365428$ & $2,376969$\\
\hline
Mês 12 & $0.005770601$ & $-1,544673$ & $1,556214$ & $-2,365428$ & $2,376969$\\
\hline
\end{tabular}
\end{table}


```{r}
m<-NULL
li80<-NULL
ls80<-NULL
li95<-NULL
ls95<-NULL
x1 <- 2.637833
n=12
i=1
options(digits = 7)
for (i in 1:n) {
  x1 <- x1 + 0.005770601
  x2 <- x1 - 1.550443399
  x3 <- x1 + 1.550443399
  x4 <- x1 - 2.371198399
  x5 <- x1 + 2.371198399
  m[i]<- x1
  li80[i]<- x2
  ls80[i]<- x3
  li95[i]<- x4
  ls95[i]<- x5
}
```

\begin{table}[h]
\centering 
\caption{Previsão de 12 anos pelo modelo SES com ajuste nos dados reais}\label{tab:exemplo9}
\begin{tabular}{l|r|r|r|r|r}
\hline
 & Previsão de pontos & LI 80 & LS 80 & LI 95 & LS 95 \\
\hline
Mês 1 & `r m[1]` & `r li80[1]` & `r ls80[1]` & `r li95[1]` & `r ls95[1]`\\
\hline
Mês 2 & `r m[2]` & `r li80[2]` & `r ls80[2]` & `r li95[2]` & `r ls95[2]`\\
\hline
Mês 3 & `r m[3]` & `r li80[3]` & `r ls80[3]` & `r li95[3]` & `r ls95[3]`\\
\hline
Mês 4 & `r m[4]` & `r li80[4]` & `r ls80[4]` & `r li95[4]` & `r ls95[4]`\\
\hline
Mês 5 & `r m[5]` & `r li80[5]` & `r ls80[5]` & `r li95[5]` & `r ls95[5]`\\
\hline
Mês 6 & `r m[6]` & `r li80[6]` & `r ls80[6]` & `r li95[6]` & `r ls95[6]`\\
\hline
Mês 7 & `r m[7]` & `r li80[7]` & `r ls80[7]` & `r li95[7]` & `r ls95[7]`\\
\hline
Mês 8 & `r m[8]` & `r li80[8]` & `r ls80[8]` & `r li95[8]` & `r ls95[8]`\\
\hline
Mês 9 & `r m[9]` & `r li80[9]` & `r ls80[9]` & `r li95[9]` & `r ls95[9]`\\
\hline
Mês 10 & `r m[10]` & `r li80[10]` & `r ls80[10]` & `r li95[10]` & `r ls95[10]`\\
\hline
Mês 11 & `r m[11]` & `r li80[11]` & `r ls80[11]` & `r li95[11]` & `r ls95[11]`\\
\hline
Mês 12 & `r m[12]` & `r li80[12]` & `r ls80[12]` & `r li95[12]` & `r ls95[12]`\\
\hline
\end{tabular}
\end{table}

\begin {figure}[h]
\centering 
\includegraphics{Rplot01.png} 
\caption {Gráfico da Previsão de 12 meses para Série Temporal utilizando o modelo de Suavização Exponencial Simples (SES).}\label{fig:graf9} 
\end {figure}
