---
title: "Atividade 3 - Séries Temporais 2"
author: 
  - Caroline Cogo^[carolcogo808@gmail.com]
  - João Inácio Scrimini^[joao.inacio.scrimini@gmail.com]
  - Joelmir Junior^[moura22jr@hotmail.com]
  - Renata Stone^[renastan@gmail.com]
date: "`r format(Sys.time(), '%B %Y')`" #mes e ano automat
geometry: margin=2cm
output: bookdown::pdf_document2
header-includes:
   - \usepackage[brazil]{babel} #português
   - \usepackage{float} #local das tabelas
toc: true #sumário
number_sections: true #numeração
editor_options:
  chunk_output_type: console #para visualizar os resultados no console
#bibliography: ["ref.bib"] #arquivo com as referencias
#bibliographystyle: "plain" #estilo das referencias
link-citations: true #para aparecer o link na ref e acessar o site com 1 click
---

```{r setup, include=FALSE}
{
library(knitr)
library(tseries)
library(forecast)
library(ggplot2)
library(ggfortify)
library(plotly)
library(magrittr) # para tabulação %>%
library(ggseas) #R package aims to help exploratory analysis of time series by making 
#it easy to do seasonal adjustment and decomposition
library(lmtest)
library(ggpubr)
library(fma)#Data Sets from ``Forecasting: Methods and Applications'' by
#Makridakis, Wheelwright & Hyndman (1998)
#devtools::install_github("FinYang/tsdl") #pacote time series data library
#library(tsdl)
library(fracdiff)
library(arfima)
}

#devtools::install_github("https://github.com/AlissonRP/mypdf1/tree/dev")

knitr::opts_chunk$set(echo=FALSE,error=F,message=F,warning=F,fig.pos = 'H',fig.align = 'center',fig.width=7.8, fig.height=4.65)
#widht=largura

options(digits=4)
options(OutDec=",")
```
\newpage
# Série Temporal

Na Figura \ref{fig:g1} está sendo apresentada a série em estudo com 1000 observações.
```{r g1, fig.cap="Gráfico da série temporal em estudo."}
load("times.series.RData") # Série "ts"
autoplot(ts)+xlab("Tempo") + ylab("Valores")+theme_minimal()
```

Agora, considerando a Figura \ref{fig:g2} (FAC), pode-se ver que existe autocorrelação, contendo um grande pico e significância no lag 1, diminuindo nos seguintes, entretanto a série não se torna significativa em nenhum lag. O decaimento da função de autocorrelação ocorre de forma lenta, indicando uma longa dependência entre as observações, além da possibilidade de modelagem ARFIMA. Agora, considerando a Figura \ref{fig:g3} (FACP), nota-se que o primeiro lag é significativo e ao decorrer dos lags, até antes do lag 20 temos algumas correlações significativas. Mas na sequência, as correlações tornam-se não significativas, estando dentro dos limites estabelecidos.

```{r g2, fig.cap="Autocorrelação amostral (FAC Amostral) da série em estudo."}
ggAcf(ts, lag.max=100,type = c("correlation"))+labs(y = "FAC Amostral",title="")+
  theme_minimal()
```

```{r g3, fig.cap="Autocorrelação parcial amostral (FACP Amostral) da série em estudo."}
ggAcf(ts, lag.max=100,type = c("partial"))+labs(y = "FACP Amostral",title="")+
  theme_minimal()
```

```{r,include=FALSE}
# Verificando normalidade:
# Essa parte não aparece no relatorio, somente escrita sobre.
shapiro.test(ts) # H0: Normalidade
jarque.bera.test(ts) # H0: Normalidade
# Dados não normais, p-valor menor que alpha
``` 

Sendo assim, na sequência foi verificado a presença de normalidade nos dados, através dos testes de Shapiro Wilk e Jarque-Bera.

**Teste de Jarque-Bera**, **H0**: Os dados possuem distribuição
normal.

Com p valor igual a $4.736 \times e^{-7}$, ao nível de significância igual a
$\alpha=0.05$, conclui-se que rejeitamos **H0**.

**Teste de Shapiro Wilk**, **H0**: Os dados possuem distribuição
normal.

Com p valor igual a $0.0001014$, ao nível de significância igual a
$\alpha=0.05$, conclui-se que rejeitamos **H0**.


Como a série não apresenta normalidade, aplicou-se inicialmente a transformação de BoxCox nos dados, entretanto, após a transformação foi realizados os testes novamente e a série continuou não apresentando normalidade, por isso, continuamos as análises com os dados originais. Na Figura \ref{fig:g4}, é apresentado o envelope simulado (qq plot) da série, mas é possível perceber que nos extremos os ponto não estão bem ajustados e dentro das bandas de confiança do envelope simulado.

```{r g4, fig.cap="Envelope simulado da série temporal em estudo."}
ggqqplot(ts)
```

```{r,echo=FALSE,include=FALSE,eval=FALSE}
# Essa parte não aparece no relatorio, somente escrita sobre.
## Aplicação de boxcox 

dados<-ts
glambda<-BoxCox.lambda(dados,method = c("guerrero"))
llambda<-BoxCox.lambda(dados, method = c("loglik"))
bc21.dados<-BoxCox(dados, glambda)
bc22.dados<-BoxCox(dados, llambda)

shapiro.test(bc21.dados)
jarque.bera.test(bc21.dados)
ggqqplot(bc21.dados)

# O método não deixou a série normal, logo não faz sentido manter a aplicação.
# Nem mudou nada nos testes de normalidade.
```


# Testes de tendência deterministica e estocástica

Pela Tabela \ref{tab:tend1} abaixo, em todos os testes de tendência determinística aplicados, os p-valores são inferiores ao alpha ($\alpha = 5\%$). Portanto, rejeita-se a hipótese nula ($H_0$), **considerando como $H_0$: Sem Tendência Determinística (STD) e $H_1$: Possui Tendência Determinística (TD)**. Sendo assim, conclui-se pelos testes realizados que a série apresenta tendência determinística.

```{r, include=FALSE,eval=FALSE}
# Analise de tend?ncia deterministica: 

randtests::cox.stuart.test(ts,c("two.sided")) #H0: não existe tendencia
trend::cs.test(ts) #H0: não existe tendencia
randtests::runs.test(ts) #H0: não existe tendencia
trend::ww.test(ts) #H0: não existe tendencia
trend::mk.test(ts,continuity = TRUE) #H0: a série é i.i.d. / não existe tendencia
Kendall::MannKendall(ts) #H0: não existe tendencia

# Todos com tendência deterministica, p-valor menor que alpha.
```

\begin{table}[h]
\centering 
\caption{Testes de Tendência Determinística}\label{tab:tend1}
\begin{tabular}{l|r|r|r|r|r}
\hline
Teste & Rotina & $H_0$ & $H_1$ & P-valor & Conclusão\\
\hline
Cox-Stuart & \textit{cox.stuart} & STD & TD & $<2\times e^{-16}$ & TD\\
\hline
Cox-Stuart & \textit{cs.test} & STD & TD & $<2\times e^{-16}$ & TD\\
\hline
Wald-Wolfowitz & \textit{runs.test} & STD & TD &  $<2\times e^{-16}$ & TD\\
\hline
Wald-Wolfowitz & \textit{ww.test} & STD & TD & $<2\times e^{-16}$ & TD\\
\hline
Mann-Kendall & \textit{mk.test} & STD & TD & $<2\times e^{-16}$ & TD\\
\hline
Mann-Kendall & \textit{MannKendall} & STD & TD & $=<2\times e^{-16}$ & TD\\
\hline
\end{tabular}
\end{table}


```{r, include=FALSE}
# Teste para raiz unitaria: 
adf1<-adf.test(ts,alternative = c("stationary")) #H0: raiz unitária
pp1<-pp.test(ts,alternative = c("stationary")) #H0: raiz unitária
kp1<-kpss.test(ts, null = c("Level")) #H0: Nivel estac
kpt1<-kpss.test(ts, null = c("Trend")) #H0: Tend estac

# p > a NÃO REJEITA H0
#p/ o adf e pp estacionario ,e p/ kpss Tem raiz unitaria e NÃO tem tendencia deterministica
#Mesmo todos os testes de tendencia determinista apresentando tendencia, o KPSS não apresentou, é até engraçado isso.
```

A partir da Tabela \ref{tab:tend2}, considere RU como sendo a hipótese de existir raiz unitária e Estacionária como a hipótese de ter estacionariedade. Para o teste Aumentado de Dickey-Fuller (ADF) e teste de Phillips-Perron (PP), observa-se p-valor menor que $0,05$, logo, rejeitamos a hipótese nula ($H_0$), demonstrando não haver Raiz unitária. Agora, segundo os testes de Kwiatkowski-Phillips-Schmidt-Shin (KPSS), sendo o primeiro referente a tendência estocástica, a série apresentou raiz unitária, com p-valor sendo menor que $0,05$, rejeitando a hipótese nula ($H_0$). Já no segundo, referente  a tendência determinística, temos que a série apresenta estacionariedade, com p-valor maior que $0,05$, rejeitando $H_0$.


\begin{table}[h]
\centering 
\caption{Testes de Tendência Estocástica - Raiz Unitária}\label{tab:tend2}
\begin{tabular}{l|r|r|r|r|r}
\hline
Teste & Rotina & $H_0$ & $H_1$ & P-valor & Conclusão\\
\hline
ADF & \textit{adf.test} & RU & Estacionária & `r adf1$p.value` & Estacionária\\
\hline
PP & \textit{pp.test} & RU & Estacionária & `r pp1$p.value` & Estacionária \\
\hline
KPSS & \textit{kpss.test} & Estacionária & RU & `r kp1$p.value` & RU\\
\hline
KPSS & \textit{kpss.test} & Estacionária & TD & `r kpt1$p.value` & Estacionária\\
\hline
\end{tabular}
\end{table}

# Verificando memória longa

A partir dos resultados das análises anteriores podemos verificar que a série apresenta as duas tendências, determinística e estocástica. Além de que o gráfico ACF indicou decaimento lento, ou seja, indicativo de longa dependência entre as observações. 

Na Tabela \ref{tab:abc} é calculado o estimador de Geweke e Porter-Hudar (GPH), usado para encontrar o alpha apropriado ao estudo, indicando a longa dependência. Note que, o esperado é um GPH de até $0.5$, nesse caso a dependência longa  vai até o alpha = 0,65 o qual apresenta valor de GPH menor que 0,5. Com isso, prova-se que utilizar o modelo ARFIMA é apropriado para a série.
```{r, eval=FALSE,include=FALSE}
#Ajuste de um processo ARFIMA(p,d,q) com estimação do parâmetro d utilizando o estimador de Geweke e Porter-Hudar (GPH).

alpha<-seq(0.5,0.9,by=0.05)
estmation.gph<-matrix(ncol=2,nrow=length(alpha))
colnames(estmation.gph)<-c("Alpha","GPH")
for(j in 1:length(alpha)){
  estmation.gph[j,]<-c(alpha[j],fdGPH(x=ts, bandw.exp = alpha[j])$d)
}
estmation.gph<-data.frame(estmation.gph)
mypdf1::pdf1_tbl(estmation.gph,full_page = F)

# Não incluir no relatório
# Por esse ficou estranho, então apresentar só o abaixo.
```

```{r abc}
#Ajuste de um processo ARFIMA(p,d,q) com estimação do parâmetro d utilizando o estimador de Reisen (SPR), com β=0.9.

alpha<-seq(0.5,0.9,by=0.05)
estmation.spr<-matrix(ncol=2,nrow=length(alpha))
colnames(estmation.spr)<-c("Alpha","GPH")
for(j in 1:length(alpha)){
  estmation.spr[j,]<-c(alpha[j],fracdiff::fdSperio(x=ts,bandw.exp=alpha[j],beta=0.9)$d)
}
estmation.spr<-data.frame(estmation.spr)
mypdf1::pdf1_tbl(estmation.spr,title = "Ajuste de um processo ARFIMA(p,d,q) com estimação do parâmetro d utilizando o estimador de Reisen (SPR), com $\\beta$=0,9.",full_page = F)

# Por essa tabela vemos que existe dependencia longa até alpha = 0,65
# apresentando valor de GPH menor que 0,5.
# Isso prova que deve-se utilizar o modelo ARFIMA
```


# Seleção do modelo

Nesta seção serão apresentados a seleção do melhor modelo para a série temporal em estudo, junto com a predição e previsão de 12 períodos. Na tabela \ref{tab:select1} é possível visualizar as estimatimas para os modelos nos quais foram ajustados, com no máximo p e q iguais a 2. Portanto, o melhor modelo verificado foi o modelo de p e q iguais a 1, e d = 0,3884. O modelo apresentou menor AIC e também o maior likelihood, os resíduos passando no teste de Box-Pierce de lag = 10 com p-valor de 0,8583, não rejeitando a hipótese nula de não autocorrelação entre os resíduos. Pela tabela \ref{tab:cof1} é apresentado os coeficientes deste modelo, na qual, todos os parâmetros foram muito sifnificativos. Pelo teste de Shapiro-Wilk para os resídios, obteve-se p-valor de 0,6, não rejeitando a hipótese nula de normalidade dos resíduos, podendo ser visualizado pelo envelope simulado dos resíduos pela Figura \ref{fig:qq2} onde os resíduos estão praticamente todos ajustados dentro das bandas de confiança, mostrando um bom ajuste do modelo.  

```{r select1}
# Verificando quais os melhores valores para os parametros
npar<-matrix(ncol=2,nrow=9)
k<-1
for(j in c(0:2)){#p
  for(i in c(0:2)){#q
    npar[k,]<-c(j,i)
    k<-k+1
  }
}
#----------------------------------------------------------------
model.arfima<-matrix(ncol=6,nrow=length(npar[,1]))
colnames(model.arfima)<-c("p","q","Likelihood","AIC","PValue_BOX","d")
k<-1
for(j in 1:length(npar[,1])){
  b1<-adf.test(ts, alternative ="stationary")
  b2<-pp.test(ts, alternative ="stationary")               
  mod1<-fracdiff(x=ts,nar=npar[j,1],nma=npar[j,2])
  a<-Box.test(residuals(mod1),lag = 10)
  if(a$p.value>=0.05 & coefficients(mod1)[1]>0.05){
    model.arfima[k,]<-c(npar[j,],mod1$log.likelihood,AIC(mod1),a$p.value,
                        coefficients(mod1)[1])
    k<-k+1
  }
  write(j, file = "contagem.txt",append=TRUE)
}
#----------------------------------------------------------------
model.arfima<-data.frame(model.arfima)
#O comando na.omit vai retirar todas as linhas que tenham pelo menos um NA:
model.arfima<-na.omit(model.arfima)
mypdf1::pdf1_tbl(model.arfima,title = "Estimativas dos modelos com no máximo p e q iguais a 2.",full_page = F)

# Por essa tabela podemos ver que o menor AIC, ficou para a segunda linha, com 2821
# p = 1 e q = 1, onde d = 0,3884
# E p-valor de 0,8583 maior que alpha para 'Box-Pierce test', assim os residuos 
# não apresentando autocorrelação entre eles.
# E ainda esse modelo apresenta o maior Likelihood.


#obs.: Foi gerado apenas com no max p=2 e q=2
```

```{r,include=FALSE}
dados<-ts
mod<-fracdiff(x=dados,nar=1,nma=1)
summary(mod)
```

\begin{table}[H] 
\caption{\label{tab:cof1}Coeficientes do modelo ARFIMA(p=1,d=0,3884,q=1).}
\begin{center}
\begin{tabular}{lrrrrl}
\hline
  & Estimativa & Erro Padrão & Estatística Z & P-valor(>|z|)\\
\hline
d & 0,3884 & 0,0094  & 41,2 & $<2\times e^{-16}$ & ***\\
ar & 0,4081 & 0,0324 & 12,6  & $<2\times e^{-16}$ & ***\\
ma  & -0,8353 & 0,0181 & -46,2 & $<2\times e^{-16}$ & ***\\
\hline
\end{tabular}
\\\tiny{\hspace{-5cm} Código de significância: $0\ ^{***}\ 0.001\ ^{**}\ 0.01\ ^{*}\ 0.05\ ^{.}\ 0.1 \ 1$}
\end{center}
\end{table}

```{r, include=FALSE}
# Acho que não tem necessidade de aparecer isso no relatório.
tabconf<-confint(mod,level=0.95)
mypdf1::pdf1_tbl(tabconf,title = "",full_page = F)
```

```{r,include=FALSE}
# Comentar sobre o teste.
res.mod<-residuals(mod)
Box.test(res.mod,lag=10, type="Ljung-Box") # H0: Residuos não autocorrelacionados
Box.test(res.mod,lag=10, type="Box-Pierce") # H0: Residuos não autocorrelacionados
shapiro.test(res.mod) # H0: Normalidade
# p-valores maiores que alpha, NÃO rejeita-se H0
# Passou nos testem inclusive normalidade :)
```

```{r qq2, fig.cap="Envelope simulado dos resídios do modelo ARFIMA(p=1,d=0,3884,q=1) para a série em estudo."}
ggqqplot(residuals(mod))
# Ta otimo o qqplot :)
```

Na Tabela \ref{tab:prev} é apresentado a previsão de 12 períodos para a série em estudo, com os limites de 80% e 95%, podendo ser visualizado pela Figura \ref{fig:gfinal}, na qual, é apresentado a predição, a previsão de 12 períodos e os limetes de 95% (Cinza). Observa-se que o modelo prediz muito bem a série temporal, mostrado em vermelho. Para a previsão nota-se que a previsão tende a "estacionar", convergir para média, mostrando que o modelo não é muito apropriado para previsões muito longas, com 12 períodos já é nítido esse comportamento. Assim, sendo sugerido para previsões menores.
```{r prev}
predict.mod<-forecast(mod,h=12)
mypdf1::pdf1_tbl(predict.mod,title = "Previsão de 12 períodos do modelo ARFIMA(p=1,d=0,3884,q=1) para a série em estudo.",full_page = F)
```

```{r gfinal, fig.cap="Predição e previsão de 12 períodos do modelo ARFIMA(p=1,d=0,3884,q=1) com limites de 95\\% para a série em estudo."}
d<-dados
tmp.df<-cbind(c(d,predict.mod$mean),predict.mod$mean,predict.mod$fitted,predict.mod$upper[,2],
              predict.mod$lower[,2],predict.mod$upper[,2],predict.mod$lower[,2])
colnames(tmp.df)<-c("Dados","Previsão","Predição","LS","LI","LSa","LIa")
Time<-1:(1000+12) 
predict.df<-data.frame(Time,tmp.df)
#tail(predict.df)

# Apenas acrescentar a parte de predição e o tempo em meses/anos
dt1<- predict.df |> 
  tidyr::pivot_longer(`Dados`:`LI`,
                      names_to = "series", values_to = "valor")
ggplot(dt1) +
  aes(x = Time, y = valor, colour = series) +
  geom_ribbon(aes(ymin = LIa, ymax = LSa),
              fill = "gray", alpha = 0.25)+
  geom_line(size = 0.5) +
  scale_color_manual(
    values = c(Dados = "black",
               #LI = "#128928",
               #LS = "#08E419",
               Predição = "red",
               Previsão = "blue")
  ) +
  labs(x = "Tempo", y = "Dados", color= "Modelo") +
  theme_minimal()
```





